臺灣臺北地方法院刑事判決　　　　　　　 92年度訴字第210號
公　訴　人　臺灣臺北地方法院檢察署檢察官
被　　　告　戊○○
選任辯護人　盧之耘律師
　　　　　　鍾永盛律師
被　　　告　丙○○
被　　　告　甲○○
上二人共同
選任辯護人　周燦雄律師
被　　　告　丁○○
選任辯護人　趙興偉律師
　　　　　　趙懷琪律師
上列被告因貪污案件，經檢察官提起公訴（90年度偵字第10374號）
，本院判決如下：
    主  文
戊○○、丙○○、甲○○、丁○○均無罪。
    理  由
一、公訴意旨略以：被告戊○○係財政部中央信託局（下稱中信
    局）前信託處副理，丙○○係該局信託處前襄理，甲○○係
    該局信託處前科長，丁○○則係該局信託處前辦事員，渠等
    均係受僱於中信局，並經辦貸放款項之作業，竟基於對於主
    管之事務，間接圖利之犯意聯絡，明知銀行貸放作業應遵守
    (一)需評估貸款人或企業之狀況（People)。(二)評估資金用途
    （Purpose）。(三)評估還款來源（Payment）。(四)確保債權（
    Protection）(五)評估借款戶展望（Perspective）之五P原則
    辦理，渠等卻於民國八十一年十一月間，廣威建設事業股份
    有限公司（下稱廣威建設）負責人柯定宏（原名柯天恩，已
    於八十八年八月六日改名柯定宏）於臺中縣大里鄉○○段10
    3-105地號土地（後分割為同段103、103-2、103-3、103-4
    、103-5、103-6、103-7、103-8、103 -9、103-10、103-11
    、103-12 、103-13、103- 14、104、104-2、104-3、104-4
    、104-5、104-6、104-7、1 04-8、104-9、10 4-10、104-1
    1、104-12、104-13、104-14、104-15、104-16、104-17、1
    04-18、104 -19、104-20、104-21、104-22、104-23、104-
    24、104-25地號土地）上興建「廣威家天下」建築物三十四
    戶，並以土地為中信局設定抵押，向中信局信託處辦理建築
    融資貸款新臺幣（下同）一億二千萬元（其中土地部分借款
    七千三百萬元，建物部分借款四千七百萬元），而該局信託
    處並依「中央信託局銀行授信業務分層授權規則」第四條所
    規定額度由局長核准放貸，惟戊○○、丙○○、甲○○、丁○○等四人明知依「中信局辦理建築融資要點」第六項第二
    款規定「借款人如為建物起造人時，應具結承諾建物建造完
    成辦妥所有權登記後，即應無條件追加設定第一順位抵押權
    與本局作為融資債務之擔保。」，而「中央信託局授信案件
    審查表」亦依上開規定訂定於該審查表中第柒項第七款第二
    目內「……，未出售部分應即無條件與建築基地合併追加第
    一順位抵押權予本局」，另依該局所製作之「建築融資承購
    戶繳款入帳情況表」，截至八十二年十二月二十三日止（八
    十三年以後資料，該局表示付之闕如），廣威建設僅出售十
    七戶建物，尚有十七戶並未出售，依前開規定，該未出售之
    十七戶建物應即無條件與建築基地合併追加設定第一順位抵
    押權予中信局，惟廣威建設卻於八十三年二月十六日函請中
    信局免予辦理第一順位抵押權設定，信託處承辦人丁○○於
    前述八十三年二月十六日原簽中，原表示不同意廣威建設免
    予辦理第一順位設定之申請，以保障中信局債權。嗣在當時
    該局副理戊○○、襄理丙○○、科長甲○○之指示下，丁○○乃塗改原簽內容，改為填載同意廣威建設免辦理第一順位
    十三年五月二十五日及同年六月三十日分別還款三千六百九
    十七萬元及一千六百萬元，並分別於八十三年五月二十四日
    、八十三年六月三十日二次指定塗銷臺中縣大里鄉○○段10
    3、103-2、103-5、103-9 、103-11、103-13、103-14、104
    、104-4、104-9、104-13、104-18、104-19、104-20、104
    -21共十五筆地號土地之抵押權，又於同年九月二十二日還
    款四百三十二萬元，指定塗銷同段第103-4地號土地抵押權
    後，便拒絕還款，使廣威建設獲取不法之本金六千二百六十
    六萬五千一百十三元與利息三百十七萬二千四百二十二元，
    共計六千五百八十三萬七千五百三十五元之利益，而截至九
    十一年九月底尚有帳列催收款餘額六千四百零一萬五千八百
    二十二元，依中信局九十一年九月十六日台第六二四次理監
    事聯席會議通過，將其中預估收回無望之催收款五千零一萬
    五千八百二十二元轉銷呆帳，至九十一年十月二十四日合計
    尚有一千四百萬元列為帳列催收款，致生損害於中信局之利
    益等語，因認被告戊○○、丙○○、甲○○、丁○○均涉有
    八十一年七月十七日修正之貪污治罪條例第六條第一項第四
    款之罪嫌等語。
二、訊據被告戊○○、丙○○、甲○○、丁○○固坦承曾分別於
    八十二年九月二日至八十三年十月二十六日、八十二年五月
    二十四日至八十五年十一月十四日、八十二年五月二日至八
    十三年九月、八十二年至八十四年間，於中信局信託處擔任
    信託處副理、襄理、授信二科科長、辦事員等工作，並經辦
    本件廣威建設「廣威家天下」三十四戶建案之建築融資放款
    ，惟均堅詞否認有何圖利廣威建設之行為及意圖，並分別辯
    稱：
  (一)被告戊○○部分：(1)依據中信局授信案件審查表第七條第六
    、七款即已明訂「六、償還方式：本金到期一次清償，惟在
    融資期限屆滿前，如建物完工出售時，出售部分之融資金額
    應提前償還，或由該公司（即廣威建設）代承購人向本局（
    即中信局）申請購屋貸款轉貸。七、擔保條件：(二)建物部分
    ：由該公司出具反面承諾書，承諾興建中建築物於完工辦妥
    所有權登記後，未出售部分應即無條件與建築基地合併追加
    月十六日其建物尚未完工之際，以廣總文字第六號函向中信
    局說明「本公司『廣威家天下』建築物即將於近期內完工，
    完工後即將辦理分戶貸款償還融資，請貴處准免予辦理第一
    順位抵押權設定。」，因完全符合中信局授信案件審查表第
    七條第六、七款規定，因此伊與其餘被告丙○○、甲○○及
    丁○○均認為廣威建設上開函示並無意義，故伊僅簽字表示
    知悉，承辦人遂將該函歸檔未函覆廣威公司，何有違背法令
    之行為。且行政命令係指行政機關行使公權力單方面訂定，
    具有抽象及一般性拘束力之規範，行政命令又分為授權命令
    與職權命令，職權命令係指行政機關在其權限範圍內，亦得
    為規律行政系統內部事項而發布命令，以作為機關相互間或
    上級機關對下級機關遵循之內部章則。然細究中信局既非行
    政機關。更非受委託行使公權力之行政機關，如何發布行政
    命令？況中信局既非行政機關之下，如何得為規律行政系統
    內部事項而發布職權命令，以作為行政機關相互間或上級機
    關對下級機關遵循之內部章則？是顯見公訴人所指稱之「中
    信局辦理建築融資要點」及「中信局授信案件審查表」均非
    貪污治罪條例第六條第一項第四款之「法令」。(2)又廣威建
    託處奉局長核定承做，融資期限自八十一年十二月二十九日
    起算兩年，惟伊係於八十三年一月二日始調派至信託處擔任
    授信副理之職務，又與廣威建設非親非故，故伊並無圖利他
    人之動機存在，亦未見有其他證據足以證明伊有圖利廣威建
    中分局以分戶貸款方式貸得款項後，即償還中信局三千六百
    九十七萬元，復陸續清償一千六百萬元，合計已清償五千二
    百九十七萬元，嗣後廣威建設並未積極清償下，被告在知悉
    廣威建設於建物完工後，即於八十三年八月二十四日、同年
    十一月二十二日分別二度發函予廣威建設，催促其就未出售
    部分建物追加設定第一順位抵押權予中信局，可知伊確無圖
    利廣威建設之意圖。(3)且廣威建設與中信局間建築融資案件
    之所以造成廣威公司獲得利益，致使中信局受有損害，完全
    係因中信局臺中分局與廣威公司之分戶承購人十六戶分戶貸
    款中，臺中分局人員未依授信審查表之規定，於借款人提供
    之房地擔保品設定本局（即臺中分局）第一順位抵押權後撥
    款，而係於在擔保房地中之土地取得第二順位抵押權之情形
    下，即應廣威建設之請求，對各分戶貸款人辦理撥款手續，
    且於撥款前、後亦未將各分戶貸款人須辦理塗銷土地第一順
    位抵押權之相關地號及建號等資料照會信託處，致中信局嗣
    後無法就上開土地求償造成損害，並導致中信局於八十五年
    十一月二十九日以台總人字第二五一五號令對時任臺中分局
    副理廖金雄、襄理陳曜顯、科長陳輝民各記申誡乙次，以示
    懲罰，顯見廣威公司獲得利益並非被告行為所致，故並不該
    當貪污治罪條例第六條第一項第四款之圖利罪嫌等語。
  (二)被告丙○○、甲○○部分：(1)本案經提起公訴後，公訴人已
    表明變更起訴法條為八十一年七月十七日修正之貪污治罪條
    例第六條第一項第四款，然該條文已於八十五年及九十年間
    兩次修正，比較新舊條文，應以九十年十一月七日修正公布
    之條文有利於伊二人，而加以適用。(2)且中信局當初承做廣
    威建設之建築融資貸款時，即於審查表第柒項第七款第二目
    明訂：「……未出售部分應即無條件與建築基地合併追加設
    定第一順位抵押權予本局」，是則，應辦理抵押權設定之部
    分，以未出售者為限，如已出售，則不必辦理。而伊二人於
    廣威建設在八十三年二月十六日函請免辦第一順位抵押權設
    定時，因考量其所建房屋均已出售，且該公司同意於中信局
    臺中分局辦理分戶貸款，故乃於內部簽呈中決定免辦設定，
    因此，伊二人並未變更原承做條件，而該貸款之承做條件既
    未變更，原即無簽由局長核定之必要，況中信局信託處於八
    十三年五月二十六日授信二科之簽呈說明二中已揭露：「按
    公司於房屋蓋妥後即連同土地過戶與承購人並辦分戶貸款償
    還，為作業方便本處應其要求同意免辦建物追加設定」，該
    簽呈並經呈奉局長核准，故縱認本件同意廣威建設免予辦理
    建物追加設定係承做條件變更，亦應認已經原核准層級（即
    中信局局長）之批准，伊二人並無故意隱瞞逾越之情事。(3)
    依法務部九十年十一月二十三日所發布「檢查機關辦理貪污
    案件應行注意事項」第二點：貪污治罪條例第六條第一項第
    四款之圖利行為，應限於公務員自始有為自己或其他私人圖
    取不法利益之直接故意為限，僅行政之失當行為，不能成立
    該罪，而判斷有無圖利之直接故意，除查明公務員有無圖利
    之動機外，並應查明是否明知違背法令。而所稱之法令，係
    指包含法律、法律授權之法規命令、職權命令、自治條例、
    自治規則、委辦規則等，對多數不特定人民就一般事項所做
    對外產生法律效果之規定。而伊二人係在廣威建設前揭建物
    業經全部出售之認知下，考量廣威建設有意向臺中分局辦理
    分戶貸款，故於內部簽擬意見同意免辦抵押權之設定，但事
    後發現該公司並未在臺中分局辦理分戶貸款，乃又要求該公
    司辦理抵押權，但該公司並未照辦，由此足見伊二人並無圖
    利廣威建設之動機。且廣威建設於立約時，雖承諾於建物辦
    妥所有權登記後追加設定第一順位抵押權，並立具反面承諾
    書，承諾於主管機關核發使用執照後三個月內設定第一順位
    抵押權，但此種反面承諾本質上並非擔保之性質，一旦借款
    人違反承諾，亦只能依銀行法第三十條第二項規定請求損害
    賠償，或依同法第一百二十六條之規定，訴究違反承諾行為
    之董事及行為人之刑責。故該項反面承諾本非債權回收之保
    障，於中信局接受此一承做條件之初，即存有廣威建設違反
    承諾之風險，而就本案之實際狀況觀察，縱使被告不做免於
    並無二致，因此不能認為伊二人免於辦理抵押設定之決定，
    廣威建設之貸款能否收回有何因果關係存在，是公訴人認伊
    二人之行為，致使廣威建設獲取不法之本金及利息共六千五
    百八十三萬七千五百三十五元之利益，顯有誤認因果關係之
    嫌。又不論「中信局辦理建築融資要點」或「中央信託局授
    信案件審查表」，均非貪污治罪條例所指之「法令」，亦不
    該當公訴人所引犯罪法條之構成要件，充其量只能認係行政
    之失當行為等語。
  (三)被告丁○○部分：(1)公訴人雖認伊所涉犯圖利罪嫌之行為應
    係指修正前之貪污治罪條例第六條第一項第四款之對於主管
    之事務圖利罪，然自伊行為時至本件裁判時止，該條款迭經
    修正，至九十年十一月七日修正後之現行條文為「對於主管
    或監督之事務，明知違背法令，直接或間接圖自己或其他私
    人不法利益，因而獲得利益者，處五年以上有期徒刑，得併
    科新臺幣三千萬元以下罰金。」，而就其犯罪構成要件觀之
    ，裁判時法對於主管或監督之事務直接或間接圖利者，以「
    明知違背法令」、「直接或間接圖自己或其他私人不法利益
    」、「因而獲得利益」者為要件，將本罪之構成要件，限縮
    在行為人需明知「違背法令」，且實際圖得利益為必要之「
    結果犯」，且刪除未遂犯之規定，從而比較伊行為時及裁判
    時法之結果，應以裁判時法之規定對伊較為有利，而應予適
    用。(2)又起訴書上載意旨有關被告違背之「法令」係指中信
    局制訂之「中央信託局銀行授信業務分層授權規則」、「中
    信局辦理建築融資要點」、「中央信託局授信案件審查表」
    ，惟中信局屬國營事業，非行政機關，其辦理貸、放款業務
    僅與人民成立私法關係，並無制訂對外發生法律效果之行政
    命令之權力，縱認為中信局係行政機關，其所制訂之上開規
    則、要點及審查表，均僅經理事會核定通過，並未對外發佈
    ，亦應屬於行政程序法第一百五十九條第二項第一款規範機
    關內部組織、事物分配、業務處理方式、人事管理等之一般
    規定，不具對外效力，不屬貪污治罪條例第六條第四款之違
    背「法令」。(3)另廣威建設於中信局申貸中期擔保放款一億
    二千萬元建築融資案，有關承做該案之中信局授信案件審查
    表，係先由中信局信託處授信暨投資審議小組審查通過後，
    提請中信局授信暨投資審議委員會於八十一年十月一日第二
    十五次會議第九案通過，並呈經局長蔡茂昌核定，依照該審
    查表第柒項第七款第二目中已約定：「由該公司出具反面承
    諾書，承諾興建中建築物於完工辦妥所有權登記後，未出售
    部分應即無條件與建築基地合併追加設定第一順位抵押權予
    本局。」，並以此條件與廣威建設在八十一年十月簽訂「中
    期擔保借款契約」，其中壹、一般條款第七條約定「……興
    建中之建築物由廣威建設有限公司出具經董事會決議通過之
    反面承諾書，承諾於建築物完工辦妥所有權登記後，未出售
    部分應無條件與建築物之基地合併追加設定第一順位抵押權
    予貴局。」等語，可知應與建物基地合併追加設定抵押權之
    建物，並非指廣威建設於該建案所興建之全部建物，而僅限
    於興建完成但尚「未出售部分」之建物。而伊係於八十二年
    二月間始派任至中信局信託處擔任辦事員承辦廣威建設本件
    融資案，就中信局與借款人間已簽署生效之放款契約內容為
    執行，經查該建案中三十四戶全數均屬「已出售建物」（其
    中包含張啟棋、陳建源、陳惠美、吳恩慈、張阮淑華五戶是
    地主戶，餘十九戶均已銷售予承購戶），並經伊詢問後確認
    ，故廣威建設於八十三年二月十六日發函要求中信局信託處
    於建物完工後准予免辦第一順位抵押權設定，經伊簽呈擬同
    意廣威建設所請，實係按照契約約定所為，公訴人所指截至
    八十二年十二月二十三日「建築融資案承購戶繳款入帳情況
    表」顯示僅出售十七戶，尚有十七戶未出售，該未出售之十
    七戶建物應即無條件設定第一順位抵押權乙節，並非真正。
    (4)再查，伊就廣威建設於八十三年二月十六日來函，原簽擬
    同意等文字，經指示補簽增列「該公司之分戶貸款『將在』
    臺中分局辦理（經呈科長甲○○更正為『有意向』台中分局
    辦理）」及「並與臺中分局保持聯繫注意分戶貸款承辦情形
    （文字經修正為『辦理情形』）」，則當時廣威建設係為辦
    理分戶貸款作為償還出售部分之融資金額，而依據中信局與
    廣威建設之借款契約中壹、第五條償還方式之約定「……如
    建物完工出售時，出售部分之融資金額，借款人應提前償還
    ；或由借款人代承購人向貴局申請購屋貸款轉償」，於建物
    完工出售時，借款人可以採取代購屋者申請購屋貸款，作為
    清償中信局貸款方式，則該債權自得確保，是依廣威建設來
    函表示該建案將於完工後辦理分戶貸款為清償，則廣威建設
    記已全部出售該建物，於完工辦妥建物所有權登記後，即得
    將變更登記移轉所有權予承購戶，而辦理分戶貸款後，廣威
    建設自能全數取得不動產買賣價金，並以房屋貸款中撥款償
    還其向中信局申貸之借款，若就建物部分於完工辦妥所有權
    登記後，再予追加設定予中信局，又因該建物出售即得以承
    購人名義辦理分戶貸款作為清償建設公司於興建前向銀行辦
    理融資之債務，而再為辦理塗銷抵押權登記，前追加設定建
    物抵押權登記即無實益，且在參照被告八十三年五月二十六
    日授信二科簽擬說明第二點下之內容「（按公司於房屋蓋妥
    後即連同土地過戶予承購人並辦分戶貸款償還，為作業方便
    本處應其要求同意免辦建物追加設定）」，其意亦在表明中
    信局信託處內部行文同意廣威建設免辦追加建物設定乙情，
    除按借款契約約定辦理外，亦有考量彼時借款人將以分戶貸
    款清償借款使中信局債權因而獲得清償，並無任何圖利他人
    之犯意。(5)另中信局辦理建築融資要點係由中信局局長核定
    之內規，該要點第六項第二款之規定，要求承辦人員在辦理
    建築融資案件時，應注意由起造人出具承諾書，具結於建物
    完工辦妥登記後，追加設定抵押權作為中信局債權之擔保，
    其用意在於符合銀行法第三十條「銀行辦理放款……，其借
    款人、委任人或被保證人為股份有限公司之企業，如經董事
    會決議，向銀行出具書面承諾，以一定財產提供擔保，及不
    再以該項財產提供其他債權人設定質權或抵押權者，得免辦
    或緩辦不動產或動產抵押權登記或質物之移轉占有」之規定
    ，倘借款人違反承諾時，則課予借款人等負相關賠償責任，
    故實務上在承做如興建中建物之標的尚無法設定抵押權時，
    係亦出具反面承諾之方式由借款人等書立保證書以符合上開
    規定，而本建築融資案由廣威建設出具承諾書約定「該建造
    中之建築物亦為貴局之擔保物，建峻後願立即辦理所有權登
    記，且於建築主管機關核發使用執照之日起三個月內設立第
    一順位抵押權予貴局」，是廣威建設依銀行法規定所出具承
    諾書之內容，係屬放款行庫用一般制式之內容；另在廣威申
    貸案中，經個案考量之承做條件並為有權核定層級之局長所
    核可，係就興建中建物標的的部分限於未出售建物，始有追
    加設定辦理抵押權登記，借款契約中對於未出售建物追加設
    定標的物之條件，自為拘束締約當事人中信局與廣威建設，
    則有關應辦理抵押權設定之部分，分以承諾書就設定之時間
    規定，而「借款契約書」則對於設定標的物之規定，故併予
    解釋當事人真意即在未出售建物應於核發使用執照三個月內
    ，並無公訴人所指涉之犯行。(6)末查，起訴書中所載伊於八
    十三年二月十六日原簽中，原表示不同意廣威建設免予辦理
    第一順位設定之申請，嗣在副理戊○○、科長甲○○及襄理
    丙○○之指示下將原簽內容更改填載為同意等情，均為伊所
    否認，伊所簽原文為「該公司申請免辦房屋抵押權設定乙節
    ，擬同意所請」，其於文字係事後增加，並非不同意免辦第
    一順位抵押權設定，且被告當時即知建物均已出售，依約即
    無需在建物完工後辦理第一順位抵押權之設定，公訴人出證
    所指該簽文字部分有擦拭痕跡，係伊簽擬文稿時正常之文字
    修改，並非得證當時伊因承受主管長官壓力下所為將不同意
    變更為同意意見之舉動，是上開行為並無不法。
    (7)承上，伊簽呈同意廣威建設免辦第一順位抵押權設定，主
    要係當時該建案三十四戶均為已出售建物，依據中信局及廣
    威建設之借款契約約定，自不需追加設定抵押權，亦無變更
    承做條件，不需經局長批准，自未違反「中信局銀行授信業
    務分層授權規則」第四條註五「已辦理授信案件之轉期及變
    更條件，其核定權責亦應比照辦理」之內部規定。
三、按犯罪事實應依證據認定之，無證據不得推定其犯罪事實；
    又不能證明被告犯罪者，應諭知無罪之判決，刑事訴訟法第
    一百五十四條第二項、第三百零一條第一項分別定有明文。
    次按認定被告有罪之事實，應憑證據，如未能發現相當之證
    據，或證據不足以證明，自不能以推測或擬制之方法，以為
    裁判之基礎；且認定犯罪事實所憑之證據，其為訴訟上之證
    明，須達於通常一般人均不致有所懷疑，而得確信其為真實
    之程度者，始得據為有罪之認定，倘其證明尚未達到此一程
    度而有合理之懷疑存在時，尚難為有罪之認定基礎；苟積極
    證據不足以為不利於被告事實之認定，即應為有利於被告之
    認定，更不必有何有利之證據，最高法院三十年上字第八一
    六號、四十年台上字第八六號、七十六年台上字第四九八六
    號判例意旨參照。
四、公訴人認被告戊○○、丙○○、甲○○及丁○○涉有八十一
    年七月十七日修正前貪污治罪條例第六條第一項第四款之罪
    嫌云云，無非以被告等四人於法務部調查局北部地區機動工
    作組就廣威建設向中信局貸款過程所為之調查筆錄，及依卷
    附財政部金融局九十一年十月三日台融局(二)字第0910045574
    號函、中信局九十一年十月三十一日台總政字第9100601357
    號函、中信局授信案件審查表、授信業務要點第七條、辦理
    建築融資要點第六項、中期擔保借款契約、八十三年一月二
    十六日中信授(2)01175號函、八十三年五月二十六日授信
    二科簽、廣威建設八十三年二月十六日廣總文字第6號函、
    建築融資案承購戶繳款入帳情況表、臺中縣大里鄉○○段第
    103、103-2至103-14、104、104-2至104-25地號土地登記謄
    本、法務部調查局北部地區機動組九十一年十月八日電廉字
    第09 178037750號函，可知被告戊○○、丙○○、甲○○、
    丁○○依據中信局授信案件審查表、辦理建築融資要點第六
    項、授信業務要點第七條之規定，以及與廣威建設所訂定之
    中期擔保契約，原應要求廣威建設就已完工並辦妥所有權登
    記之建物，與建築基地一併設定第一順位抵押權予中信局，
    以符合上述五Ｐ原則，確保中信局債權，在前揭建案尚有十
    七戶建物未出售之情形下，卻未依規定送局長核准，即私自
    變更設定條件，准許廣威建設免就未出售建物與建築基地一
    併設定第一順位抵押權予中信局，以致廣威建設於八十三年
    九月二十二日陸續還款共五千七百二十九萬元，並指定塗銷
    十六筆土地抵押權後，便拒絕還款，致廣威建設獲取不法之
    本金及利息利益共六千五百八十三萬七千五百三十五元，而
    生損害於中信局為其論據。惟查：
  (一)廣威建設於八十一年間為在臺中縣大里鄉與土地所有權人張
    啟棋、柯吳玉霞及陳淑華等三人合作興建三十四戶四樓店舖
    及透天別墅（建案名稱：廣威家天下），乃經由復華建築經
    理股份有限公司（下稱復華公司）負責規劃、編審該建案之
    綜合審查評估報告，並據以向中信局信託處洽辦申借建築融
    資貸款一億二千萬元，經該處依照授信程序簽辦，報奉中信
    局局長於八十一年十月三日核定承做，並簽訂中期擔保放款
    契約，其中基地融資七千三百萬元，建物融資四千七百萬元
    ，借款融資期限係自第一筆貸款於八十一年十二月二十九日
    核撥日起算兩年。基地融資部分係以本建案合建土地所有權
    人張啟棋、柯吳玉霞及陳淑華等三人提供之臺中縣大里鄉○○段第103-105地號土地為中信局設定本金一億四千四百萬
    元之最高限額抵押權後，於八十一年十二月二十九日及八十
    二年一月十六日分兩次撥款動用；建築融資部分部分則係復
    華公司查驗之工程進度證明報告，自八十二年一月十六日起
    至八十三年四月二十八日止分十二次撥款動用，後廣威建設
    向中信局所借融資自八十三年九月份發生利息逾期欠繳之情
    形，借款本金於八十三年十二月二十九日借款期限屆滿後尚
    積欠本金六千二百六十六萬五千一百一十三元、利息三百一
    十七萬二千四百二十二元未清償，中信局信託處乃於八十四
    年六月八日理監事聯席會議准將該貸款案之逾欠金額自八十
    四年五月一日起轉列催收款，延至九十一年七月八日止，帳
    列催收款餘額計六千四百零一萬五千八百二十二元，預估將
    來可收回一千四百萬元，估計五千零一萬五千八百二十二元
    收回無望，而其中中信局負責辦理前揭建築融資放款及契約
    履行之承辦人分別為經理乙○○、副理戊○○、襄理丙○○
    、科長甲○○、經辦人丁○○等情，為被告戊○○、丙○○
    、甲○○、丁○○所不爭，並有中信局授信案件審查表、中
    期擔保借款契約、中信局信託處催收款戶廣威建設公司建築
    融資貸款案、臺中分局承做該案分戶所有權人貸款案件專案
    檢查報告、中信局國內銀行業務處依主計處定頒「國營事業
    逾期欠款債權催收款及呆帳處理有關會計事務補充規定」及
    財政部定頒「銀行資產評估損失準備提列及逾期放款催收款
    呆帳處理辦法」編製轉銷呆帳報告表各一份附卷可稽。
  (二)然關於建築融資建物部分之擔保，依據經中信局局長於八十
    一年三月二十三日核定之「中信局辦理建築融資要點」第六
    條擔保與保險(二)中已規定「借款人如為建物起造人時，應具
    結承諾建物建造完成辦妥所有權登記後，即無條件（或與興
    建基地合併）追加設定第一順位抵押權與本局作為融資債務
    之擔保。」，又依該局就廣威建設建築融資案，於八十一年
    十月三日報奉中信局局長核定承做所為之授信案件審查表第
    柒條第六項償還方式、第七項擔保條件(二)中所分別訂明「六
    、償還方式：本金到期一次清償，惟在融資期限屆滿前，如
    建物完工出售時，出售部分之融資金額應提前償還，或由該
    公司代承購人向本局申請購屋貸款轉償。」、「(二)建物部分
    ：由該公司（即廣威建設）出具反面承諾書，承諾興建中建
    築物於完工辦妥所有權登記後，未出售部分應即無條件與建
    築基地合併追加設定第一順位抵押權與本局。」，以及中信
    局於八十一年十月二十九日與廣威建設、柯天恩、柯吳玉霞
    、張啟棋、陳淑華所共同簽訂之中期擔保借款契約之一般條
    款第五條、第七條亦已分別約定「五、償還方式：本借款本
    金於融資期限屆滿時一次清償，但在融資期限屆滿前，如建
    物完工出售時，出售部分之融資金額，借款人應提前償還，
    或由借款人代承購人向貴局申請購屋借款轉貸。」、「七、
    ……，興建中之建築物由廣威建設有限公司出具經董事會決
    議通過之反面承諾書，承諾於建築物完工辦妥所有權登記後
    ，未出售部分應無條件與建築物之基地合併追加第一順位抵
    押權予貴局。」，可知依中信局就廣威建設「廣威家天下」
    之建築融資案件，其就建物部分之貸款，係約定於建物完工
    辦妥所有權後，「未出售」之建物始應無條件與建築物之基
    地合併追加設定第一順位抵押權予中信局，已出售建物部分
    之融資金額，則應提前償還，或由廣威建設代承購人向中信
    局申請購屋借款轉貸。而廣威建設前揭「廣威家天下」建案
    ，其建物係於八十三年二月三日提出使用執照申請，即將完
    工，而其建物三十四戶於當時均已出售（其中包含地主因與
    廣威建設簽訂合建契約所分得之建物部分）一節，亦有卷附
    復華公司八十二年二月五日（八十二）復華字第八三０二八
    號函（見偵卷第四二頁）、廣威建設於八十三年一月二十二
    日傳真予中信局之廣威家天下客戶繳款明細表（見本院卷第
    四五頁）可參，其中前揭客戶繳款明細表之承購人經與臺中
    縣大里鄉○○段103、103-2至103-14、104、104-2至104-25
    地號土地登記謄本相核對之結果，前揭土地所有權人幾與客
    戶繳款明細表之承購人相符，顯見該建物於八十三年一月二
    十二日時確已出售完畢。則被告丁○○於八十三年二月五日
    收受復華公司前揭函文得知廣威建設建物即將完工申請使用
    執照，並於同年一月二十六日發函通知廣威建設依約將完工
    辦妥所有權登記之未出售建物無條件設定第一順位抵押權與
    中信局後，接獲廣威建設於同年二月十六日函覆「本公司『
    廣威家天下』建築物即將於近期內完工，完工後即將辦理分
    戶貸款償還融資，請貴處准免予辦理第一順位抵押權設定。
    」之函文後，則依據該建物均已出售之事實，與科長甲○○
    討論過後，於廣威建設前揭書函內簽擬「一、查廣威家天下
    建築融資案尚未完工，據建經公司告稱尚有尾款五、四五０
    仟元須由本局撥貸。二、該公司之分戶貸款有意向臺中分局
    辦理，目前尚未與臺中分局洽定。三、該公司申請免辦房屋
    抵押權設定乙節，擬同意所請，並與臺中分局保持聯繫注意
    其分戶貸款辦理情形。」等語，並呈經科長甲○○、襄理丙○○及副理戊○○簽准後歸檔，則被告戊○○、丙○○、甲○○與丁○○四人所為，即與中信局前揭授信案件審查表之
    規定及中期擔保借款契約之約定均無不符，自亦無借款條件
    變更之問題，公訴人僅以復華公司所為「廣威家天下」新建
    工程案八十二年三月十七日至八十二年十二月十七日之工程
    貸款核撥簽證書，即認被告四人於前揭建案尚有十七戶建物
    未出售之情形下，未依「中信局銀行授信業務分層授權規則
    」送局長核准，即變更設定條件，准許廣威建設免就已完工
    辦妥所有權登記之未出售建物與建築基地一併設定第一順位
    抵押權予中信局，即屬無據。
  (三)且經本院針對中信局辦理建築融資時，就尚在建築中之建物
    部分融資係如何確保債權一事函詢中信局之結果，該局則答
    稱：「本局自八十一年三月公佈『中央信託局辦理建築融資
    要點』後方開始承做建築融資授信業務惟當時並未就作業細
    節訂定授信業務手冊，業務單位依該建築融資要點，將融資
    額度分為『基地部分』及『建物部分』。土地融資部分依該
    要點六(一)規定須徵提建物基地設定第一順位抵押權，故會計
    科目列為『中期擔保放款』科目。而建物融資部分，雖業務
    單位依該要點六(二)規定爭取借款人出具承諾書，惟該承諾書
    非銀行法第十二條所指之『擔保』，且通常建築工程迨授信
    期限屆滿前始完工，故於授信期間仍屬無擔保放款，會計科
    目列為『中期放款』。至於建物屆時能否完工？完工後之建
    物能否完成抵押權追加設定？均具授信風險。本局就建築物
    部分要求徵提借款人出具反面承諾書，以加強維護債權，惟
    屆時能否完成抵押權追加設定，端賴借款人之財務狀況、誠
    信、配合度，尚難以此作為債權回收之保障。」等語，故可
    知廣威建設雖就建物部分提出反面承諾書，承諾於未出售建
    物完工辦妥所有權登記後，應即與建築基地追加設定第一順
    位抵押權予中信局，但並不能作為該部分建築融資之擔保，
    而為債權回收之保障，此亦可由中信局借款予廣威建設一億
    二千萬元，其中土地融資部分係借款七千三百萬元，卻以地
    主柯吳玉霞、張啟棋、陳淑華所提供之建築基地為中信局設
    定第一順位一億四千四百萬元之最高限額抵押權，欲以上開
    土地之抵押權擔保全部債權，知其梗概。況中信局承做本件
    建築融資案件後，雖因廣威建設嗣後未依約償還借款本金、
    利息，且催討無效，因而於八十四年六月八日將廣威建設所
    積欠之本金六千二百六十六萬五千元轉列催收款，而受有損
    失，然依該局於八十五年七月所做之「信託處催收款戶廣威
    建設公司建築融資貸款案及臺中分局承做該案分戶所有權人
    貸款案件專案檢查報告」，該局之所以受有前揭損失，除經
    理乙○○就本件建築融資案之授信審查時，未注意本建案未
    涉及土地買賣及支付價金，依合建慣例，建商僅須支付地主
    「合建押金」，卻接受復華公司以合建土地當時評估市價淨
    值核貸廣威建設土地融資七千三百萬元，有未見審慎及周延
    之處，被記過乙次外，主要係中信局臺中分局於辦理廣威建
    抵押，土地設定第二順位抵押之情形下，即予撥款以償還其
    等在信託處之建築融資貸款，並塗銷各該戶持有土地之前順
    位抵押權，然因未比照「代償方式」辦理，以致廣威建設隨
    意指定塗銷設定抵押權對象，造成九戶分戶所有權人已撥款
    償還，土地抵押權卻未見塗銷，而造成中信局無法就該部分
    土地取償之情形，也因此造成臺中分局承辦該件分戶貸款業
    務之科長陳輝民、副理廖金雄、襄理陳耀顯均遭記申誡乙次
    ，其他相關人員則經單位主管予以口頭告誡，而被告戊○○
    、丙○○、甲○○、丁○○均未遭懲處，益見被告四人所為
    並未違反公訴人所謂五Ｐ原則，中信局因廣威建設建築融資
    案所受損失，與被告四人所為，亦無任何因果關係，則公訴
    人以中信局所受前揭損失，係因被告四人免予廣威建設就完
    工之未出售建物設定第一順位抵押權予中信局云云，亦不可
    採。
  (四)另以，本件廣威建設之建築融資案係於八十一年十月三日經
    中信局長核定承做，而其中除丙○○係於八十一年五月二十
    五日即於中信局信託處擔任襄理外，被告戊○○、甲○○、
    丁○○分別係於八十二年九月二日、同年二月十五日、二月
    十日派任至信託處擔任副理、科長及辦事員一職，並承辦本
    件授信業務，則其等於任職之前，應未與廣威建設有所接觸
    ；且廣威建設確於建物完工後，於八十三年間代承購戶陳和
    卿等十六戶向中信局臺中分局辦理分戶貸款，並於八十三年
    四月完工後，陸續償還五千七百二十九萬元，亦有臺中分局
    承做該案分戶所有權人貸款案件專案檢查報告、中信局國內
    銀行業務處依主計處定頒「國營事業逾期欠款債權催收款及
    呆帳處理有關會計事務補充規定」及財政部定頒「銀行資產
    評估損失準備提列及逾期放款催收款呆帳處理辦法」編製轉
    銷呆帳報告表在卷可考；被告四人於知悉廣威建設有逾期還
    款之情形後，並尚於八十三年八月二十四日、同年十一月二
    十二日分以中信授(二)字第一二一三四號函、一六四０八號函
    ，函請廣威建設就興建完成但未辦理分戶貸款之建物與建築
    基地一併追加設定第一順位抵押權予中信局，則被告戊○○
    、丙○○、甲○○、丁○○所辯並無圖利廣威建設之行為及
    動機等語，即堪採信。
  (五)再按行為時之法律與裁判時之法律有變更者，依刑法第二條
    第一項規定雖採從新從輕主義，但仍以適用裁判時之法律為
    原則，適用最有利於行為人之裁判前之法律（即包括行為時
    法與中間時法）為例外。故如犯罪構成要件因法律之修改已
    有變更，依修正後之法律，其適用之範圍較諸舊法有所限制
    時，必其行為同時符合修正後之法律所規定之犯罪構成要件
    ，始有刑法第二條第一項但書之適用。公訴人就上開起訴之
    犯罪事實，原認係涉有刑法第三百四十二條之背信罪嫌，嗣
    本院於九十二年一月二十四日、同年八月六日為調查程序時
    ，由公訴人當庭變更起訴法條為八十一年七月十七日修正公
    布之貪污治罪條例第六條第一項第四款之圖利罪，合先敘明
    。而本件被告戊○○、丙○○、甲○○、丁○○行為後，行
    為時之貪污治罪條例第六條第一項第四款之圖利罪，已於九
    十年十一月七日修正公布，同年月九日生效，修正後條文為
    ：「對於主管或監督之事務，明知違背法令，直接或間接圖
    自己或其他私人不法利益，因而獲得利益者，處五年以上有
    期徒刑，併科新臺幣三千元以下罰金」，新法之犯罪構成要
    件，既明訂已明知違背法令圖利，且因而獲得利益者為限，
    與舊法有異，則上開被告四人之行為是否具備新法規定之構
    成要件，本院自得加以審酌，如認其所為依新法之規定仍應
    成立犯罪，始依從輕主義之原則，就裁判時法與行為時法或
    中間時法之刑度比較適用之。新修正之貪污治罪條例第六條
    第一項第四款之規定，已將圖利罪修正為須公務員實際圖得
    利益為構成要件之「結果犯」，以避免對「便民」與「圖利
    他人」發生混淆，而影響行政效率，並明訂行為人須違背包
    括法律、法律授權之法規命令、職權命令、自治條例、自治
    規則、委辦規則等，對於多數不特定人民就一般事項所做對
    外發生法律效果之規定之「法令」，始該當之。而姑不論本
    件被告四人就辦理廣威建設建築融資案所依循之「中信局授
    信案件審查表」、「中信局授信業務要點」是否屬於修正後
    貪污治罪條例第六條第一項第四款中之「法令」，惟其四人
    並無違反前揭授信案件審查表及中信局授信業務要點私自越
    級變更承做條件之行為，前已敘明，亦無證據證明被告等四
    人就本件建築融資案件獲得何等利益，是公訴人所指上開犯
    罪事實，顯與修正後之貪污治罪條例第六條第一項第四款之
    構成要件不符，難認被告等四人有圖利之犯行。此外復查無
    其他積極證據，足資證明被告等四人有公訴意旨所指之犯罪
    事實，則揆諸前開法條意旨，爰依法諭知被告戊○○、丙○○、甲○○、丁○○均為無罪之判決。
據上論斷，應依刑事訴訟法第三百零一條第一項，判決如主文。
本案經檢察官李建論到庭執行職務。
中　　華　　民　　國　　94　　年　　2 　　月　　25　　日
　　　　　　　　　臺灣臺北地方法院刑事第二庭
                      審判長法  官  吳孟良
                            法  官  蘇嘉豐
                            法  官  劉秀君
上正本證明與原本無異。
如不服本判決，應於判決送達後10日內向本院提出上訴狀（應抄
附繕本）。告訴人或被害人如對於本判決不服者，應具備理由請
求檢察官上訴，其上訴期間之計算係以檢察官收受判決正本之日
期為準。
                            書記官  陳靜君
中　　華　　民　　國　　94　　年　　3 　　月　　4 　　日
